【裁判字號】    93,上易,1539
【裁判日期】    950718
【裁判案由】    詐欺
【裁判全文】
臺灣高等法院臺中分院刑事判決        93年度上易字第1539號
上  訴  人  臺灣台中地方法院檢察署檢察官
被      告  乙○○
選任辯護人  林志忠律師
            陳國華律師
            葉玲秀律師
上列上訴人因詐欺案件，不服臺灣臺中地方法院93年度易字第
1847號中華民國93年11月5日第一審判決（起訴案號：臺灣臺中
地方法院檢察署92年度偵字第22127號），提起上訴，本院判決
如下：
    主  文
上訴駁回。
    理  由
一、公訴意旨略以：被告乙○○原任職於由另案被告丁○○（另
    案偵查中）所開設，位於臺北市中正區○○○路○段一四八
    號九樓之一之喬頓克特國際顧問股份有限公司（下稱喬頓克
    特公司）擔任業務員，被告與另案被告丁○○及喬頓克特公
    司臺中辦事處負責人之另案被告張瑗（亦另案偵查中）等三
    人均係從事代辦移民、簽證等業務，其等明知並無特殊管道
    可保證成功辦理美國移民，竟基於共同意圖為自己不法所有
    之犯意聯絡，陸續在臺灣醫界學刊上登載成功辦理美國移民
    等誇大不實之廣告，以對外招攬業務。適告訴人戊○○欲為
    其子顏純仁辦理移民美國事宜，乃依前開臺灣醫界學刊廣告
    上所載之電話與喬頓克特公司聯絡，並由被告與之接洽。雙
    方洽商後，由於被告一再保證可於五個月內申辦成功，乃於
    民國九十一年一月九日，由被告偕同另案被告丁○○至臺中
    市○區○○里○○路○段一七六號告訴人住處，由被告代表
    喬頓克特公司與告訴人簽訂申請辦理美國移民手續之委任合
    約書（內附註保證取得美國國籍之約定），雙方約定委任之
    費用總額為美金十一萬元，給付期限為簽約金支付美金二萬
    元，預備送申請案件時支付美金五萬元、其餘尾款美金四萬
    元於接獲申請國家核准通知書時繳清。告訴人分別依約於九
    十一年一月十八日及同年一月二十四日各支付新台幣（以下
    若未特別註明美金，即指新台幣）七十萬元、一百七十五萬
    元予另案被告丁○○，惟時隔一年後，被告及另案被告丁○○二人均未主動通知告訴人申辦情形如何，未久喬頓克特公
    司即對外宣稱結束營業，至此告訴人方知受騙等語，因認被
    告與另案被告丁○○、張瑗共同涉犯刑法第三百三十九條第
    一項之詐欺取財罪嫌云云。
二、按犯罪事實應依證據認定之，無證據不得認定犯罪事實；又
    不能證明被告犯罪者，應諭知無罪之判決，刑事訴訟法第一
    百五十四條第二項、第三百零一條第一項分別定有明文。次
    按刑事訴訟法第一百六十一條已於民國九十一年二月八日修
    正公布，其第一項規定：檢察官就被告犯罪事實，應負舉證
    責任，並指出證明之方法。因此，檢察官對於起訴之犯罪事
    實，應負提出證據及說服之實質舉證責任。倘其所提出之證
    據，不足為被告有罪之積極證明，或其指出證明之方法，無
    從說服法院以形成被告有罪之心證，基於無罪推定之原則，
    自應為被告無罪判決之諭知。又按認定犯罪事實所憑之證據
    ，雖不以直接證據為限，間接證據亦包括在內；然而無論直
    接或間接證據，其為訴訟上之證明，須於通常一般之人均不
    致有所懷疑，而得確信其為真實之程度者，始得據為有罪之
    認定，倘其證明尚未達到此一程度，而有合理之懷疑存在時
    ，即無從為有罪之認定。又告訴人之告訴，係以使被告受刑
    事訴追為目的，是其陳述是否與事實相符，仍應調查其他證
    據以資審認（最高法院九十二年台上第一二八號、七十六年
    台上字第四九八六號、五十二年台上字第一三○○號判例參
    照）。次按，刑法第三百三十九條第一項詐欺罪之成立，須
    行為人施用詐術，致他人陷於錯誤而為財物之交付始可，如
    行為人並未施用詐術，或其所用方法不能認係詐術，亦不致
    使人陷於錯誤，即均與該條之構成要件有間（最高法院四十
    六年度臺上字第二六０號判例參照）。至於民事債務當事人
    間，若有未依債務本旨履行給付之情形，在一般社會經驗而
    言，原因非一；其因不可歸責之事由無法給付，或因合法得
    對抗他造主張抗辯而拒絕給付，甚至債之關係成立後，始行
    惡意遲延給付，皆有可能，非必出於自始無意給付之詐欺犯
    罪一端。又刑事被告依法不負自證無罪之義務，故在別無積
    極證據之情形下，自難違反刑事訴訟法第一百五十四條之規
    定，以被告單純債務不履行之狀態，推定被告自始即有不法
    所有之意圖而施用詐術。
三、本件公訴人認被告乙○○涉犯刑法第三百三十九條第一項之
    詐欺取財罪嫌，無非係以被告之上開犯行，業據證人即告訴
    人戊○○指證綦詳，並有喬頓克特公司於臺灣醫界學刊所刊
    登之廣告影本、被告以喬頓克特公司之業務代表身分與告訴
    人所簽訂之委任合約書、喬頓克特公司所開予被告之收款憑
    據及供擔保用之支票與退票理由單等件附卷可稽為其主要論
    據，並於本院審理時提出戊○○之子顏純仁之美國出生證明
    、社會安全卡為其佐證。訊據被告堅決否認有何公訴人所指
    之詐欺犯行，辯稱：當初伊是因幫告訴人之子顏純仁辦理大
    陸北京大學入學事宜，始與告訴人有業務上之接觸。之後，
    告訴人進一步要求公司為顏純仁申請辦理美國移民手續，因
    伊對這方面業務不熟悉，乃由另案被告丁○○與告訴人直接
    接洽。伊雖未涉入此部分業務，但因告訴人要求簽約及給付
    費用時需有伊在場，伊才擬訂系爭合約書，並陪同另案被告
    丁○○至告訴人住處。伊公司雖有收取告訴人辦理美國移民
    手續之費用，但並非出於詐騙，公司確有積極欲為顏純仁取
    得美國國籍，無奈公司亦遭美國承辦方之欺騙，本身亦係受
    害者，公司無法令顏純仁取得美國國籍，縱需負擔一定之民
    事賠償責任，但亦僅係單純民法上之債務無法履行，伊等絕
    非蓄意欺騙告訴人，不知有告訴人所指之上開出生證明、社
    會安全卡之情節等語。
四、經查：
（一）告訴人戊○○因於九十一年一月間閱及喬頓克特公司於臺
      灣醫界學刊所刊登之廣告，得知喬頓克特公司可代人辦理
      美國移民事宜，其隨即以電話與擔任喬頓克特公司業務代
      表之被告乙○○聯繫。雙方經過幾番磋商後，乃於九十一
      年一月九日簽訂委任合約書，由告訴人委託喬頓克特公司
      代告訴人之子顏純仁為申請辦理美國國家之移民手續。告
      訴人先後依約繳付七十萬元與一百七十五萬元二期申辦費
      用款項，並已由另案被告丁○○當面簽收，另案被告丁○○且分別簽立以其本人及喬頓克特公司名義為發票人之本
      票合計四紙，交予告訴人收執以為履約擔保。嗣至九十一
      年八月二十二日被告又要求支付美金二萬元時，因被告均
      未曾提出任何辦理此業務之相關文件與告訴人查核，告訴
      人本不願支付此筆款項，另案被告丁○○乃情商先以借貸
      名義，由告訴人再提出六十八萬元（相當於美金二萬元）
      ，若辦理移民手續成功後，則直接扣抵告訴人本應繳付之
      費用，反之，則另案被告丁○○需將此筆款項另行償還告
      訴人，另案被告丁○○復簽發票面金額六十八萬元之支票
      一紙供作擔保。未料，被告與另案被告丁○○最終仍無法
      履行契約所委辦之事項，告訴人之子顏純仁亦始終未能取
      得美國國籍等情，業據證人即告訴人戊○○於原審審理時
      到庭結證指陳甚詳（見原審卷第九三頁至第一０六頁），
      且為被告所不加爭執，並有委任合約書一份、收據二紙、
      本票四紙及支票一紙（皆影本）在卷可憑，堪認告訴人所
      指其與喬頓克特公司有簽訂委任契約，由其委託喬頓克特
      公司辦理其子顏純仁移民美國之事宜，告訴人已先後繳付
      三百十三萬元，惟最終顏純仁仍無法取得美國國籍，被告
      及另案被告丁○○均未能履行契約上義務等節，俱屬真實
      。從而，本件被告是否涉犯刑法詐欺罪之關鍵及本院應予
      審究之重點厥為被告所任職之喬頓克特公司是否有辦理美
      國移民手續之能力？是否喬頓克特公司本無辦理能力，猶
      刊登不實內容廣告吹噓，致告訴人陷於錯誤，交付財物？
      被告或另案被告丁○○向告訴人收取前開款項時，是否基
      於不法利得之意圖，擬詐取告訴人之財物後供作他用？
（二）按依入出國及移民法第四十七條第一項規定：「移民業務
      機構得經營下列各款移民業務：一、代辦居留、定居或永
      久居留業務．．．。」而經營移民業務者，以公司組織為
      限，應先向主管機關申請設立許可，並依法辦理公司登記
      後，再向主管機關領取註冊登記證，始得營業，同法第四
      十六條第一項前段亦定有明文。是依前開條文意旨並無限
      制移民業務機構得代辦移民之國家，本件喬頓克特向經濟
      部申請設立許可，且已辦理公司登記，其所營事業包含移
      民服務業，得代辦居留、定居或永久居留業務，有經濟部
      公司執照影本一紙在卷可查（見他字第六二八號卷第八七
      頁），其自得依法對外招攬並承辦美國移民手續之業務，
      是告訴人戊○○質疑喬頓克特公司無承辦美國移民能力，
      已有誤會。另告訴人指陳喬頓克特公司於臺灣醫界學刊所
      登載之廣告誇大不實，且雙方洽談時，被告一再保證可令
      其子顏純仁取得美國國籍，方致其陷於錯誤而與喬頓克特
      公司簽訂委任合約書云云；惟查，依告訴人先後所提出廣
      告二份（見他字第四三三號卷第三二頁、原審卷第一一六
      頁），該廣告關於美國移民業務部分係記載「您移民的終
      極目標，何必遷就門檻高又貴由難辦的加拿大」「美國應
      聘移民，申請時間約二年半」「移民美國享受人生美夢成
      真有那麼困難嗎？」「即日起辦理美國移民可享有特惠價
      ＵＳＤ六萬五千元，特惠實施中，僅有十六名，名額有限
      ，全程專人作業，減價不減服務，把握機會，勿錯失良機
      ﹗」並無任何誇大無端吹噓公司承辦移民業務能力之字眼
      。況廣告乃商人為招徠顧客，吸引買氣之手段，用詞不免
      趨於誇張，以誘使一般民眾注意，進而前往了解、購買之
      欲望。廣告之說明與事實或有所出入，惟此係前述廣告本
      身具有引起消費者注意之特性所使然，綜合目前社會中人
      民所受教育、商業化、資訊化之程度等相關條件判斷，廣
      告之用詞誇大，只須不誤導消費大眾對所銷售物品本質而
      仍於消費者之認知範圍內，尚難遽認係為引人錯誤之廣告
      。至於系爭委任合約書固有記載「保證取得美國國籍」之
      內容，然在契約中加註保證之字眼，或有提高契約當事人
      於民事上擔保責任之法律效果，債務人倘若仍無法履行契
      約之義務，仍不得單以此遽斷即構成刑法之詐欺罪。另系
      爭委任合約書已約明未完成即退費之條款，告訴人對此應
      知之甚明，另案被告丁○○且應已陳明此案有相當風險即
      無法申辦成功之機率存在，否則當不致於收取款項之同時
      ，另簽立以其本人及喬頓克特公司名義為發票人之前開本
      票合計四紙，交予告訴人收執以為履約擔保，告訴人於自
      行為風險評估後，猶基於自由意志而願與喬頓克特公司簽
      訂委任契約並交付申辦費用，更難謂有何受詐騙而陷於錯
      誤情形存在。至證人戊○○所指被告曾保證四（或五）個
      月內取得美國籍等語，但上開委任契約書並未載明此旨，
      且上開被告之公司書面廣告已載明「申請時間約二年半」
      ，告訴人所指被告另外保證之時間與書面廣告之時間相差
      甚多，何以未載明於上開委任契約？又何以上開以喬頓克
      特公司名義簽發之履約保證本票二紙（面額分別為七十萬
      元、一百七十五萬元，見發查卷第五一一０頁），其到期
      日均在距離上開簽約日達八個月之九十一年九月十日？又
      告訴人分別依約於九十一年一月十八日及同年一月二十四
      日各支付七十萬元、一百七十五萬元予另案被告丁○○後
      ，何以於距離上開簽約日八個多月之九十一年八月二十二
      日，告訴人仍要交付被告、共同被告丁○○六十八萬元？
      足見證人戊○○此部分有關保證四（或五）個月之所述，
      尚有可疑，不能遽為不利被告之認定。
（三）又另案被告丁○○已於偵查及原審審理時到庭供稱：喬頓
      克特公司於九十一年一月九日與告訴人戊○○簽立委任合
      約書辦理美國移民事宜，告訴人乃於同年一月十八日及一
      月二十四日各支付七十萬元及一百七十五萬元之支票。伊
      待支票兌現後，即於同年一月三十一日以前公司員工王婕
      雲之名義購買美金五萬五千元，並於同年二月一日將其中
      五萬二千六百元交付在美之委託人。伊且於同年三月六日
      、四月十六日、八月二十一日及八月二十三日分別電匯三
      千元美金、五萬元美金、四千元美金及一萬五千元美金予
      在美之委託人等語（見他字第四三三號卷第五四頁、第七
      八頁至第七九頁，原審卷第四九頁），並提出水單、收據
      及匯款單多紙為證（見他字第四三三號卷第八一頁至第八
      九頁），又於本院審理時結證稱：本來是委託藍雲騰辦理
      ，後來他捲款潛逃，就由他的上游蔡先生辦理，錢是匯到
      蔡先生的帳戶等語（見本院卷第一五０、一五一頁），依
      證人丁○○所述，丁○○接受本件委任後係有辦理本件移
      民之相關事實，公訴人雖質疑告訴人所繳交之委辦費用遭
      另案被告丁○○匯至美國予不明之人，難認係供作辦理美
      國移民手續所用，且被告、另案被告曾交付告訴人上開出
      生證明及社會安全卡均屬偽造云云。惟縱有此質疑，但查
      ：
  １、證人丁○○另於原審審理時稱：被告不是很了解美國移民
      法，沒有承辦過美國移民業務，大部分辦理貝里斯移民事
      宜，因被告屬於業務單位，所以戊○○打電話來就由被告
      接洽，戊○○要求我一定要過來台中敘述，實際簽約人是
      我，費用都是我收取，簽完約後，其他後續項目都是我在
      處理，只是付款時，告訴人要求我及被告都要在場等語（
      見原審卷第四二至五二頁）；又於本院審理時結證稱：（
      你向告訴人收取六十八萬元時有無交給他任何文件？）沒
      有，但我有簽收，收到六十八萬元。（實際上你有無幫告
      訴人辦移民？）我們委託美國的蔡先生幫他辦。蔡先生是
      美國的中國人。應告訴人需要辦理，他說他會跟告訴人聯
      絡，辦理社會安全卡，那是程序之一，蔡先生說已辦好，
      那是兩萬美金的部分，他說該卡正本會寄給告訴人，我給
      顏先生一個電話號碼，請告訴人查證，我沒有查證，之後
      因為正本沒有寄回臺灣，我認為被騙了，因為他拿了錢，
      沒有將正本寄回來。因為是影本沒辦法查證。（既影本無
      法查證為何還叫告訴人去查證？）當時影本給告訴人同時
      給電話號碼給告訴人請他去查證，當時要求錢匯過去，兩
      週須寄正本回來。（除了安全卡外蔡先生還有無拿給你其
      他證件？）沒有。（有關你跟接洽美國辦理告訴人移民業
      務的部分被告有無參與？）沒有等語（見本院卷第一四八
      至一五二頁）；告訴人戊○○亦始終稱：上開收款均係丁○○，上開社會安全卡、出生證明均係丁○○交付，社會
      安全卡查詢電話號碼係丁○○書寫，僅稱被告均在場等語
      。綜合上情，被告係喬頓克特公司之業務人員，另案被告
      丁○○係該公司負責人，被告辯稱其僅招攬本件業務，不
      清楚後續辦理過程等語，依常情而言，該公司將業務人員
      及辦理移民手續人員區分，或依各國法令熟悉程度依辦理
      之國家而區分辦理人員，均非完全不可能，被告既係業務
      人員，其所辯不清楚後續辦理情形等語，即非完全無據，
      證人丁○○且明確證述被告未參與辦理本件後續事宜等情
      ，又告訴人所指收取款項等事項，均係該公司負責人丁○○所為，雖另指被告均在場，但被告為業務人員，陪同實
      際辦理本件事宜又係該公司負責人之丁○○在場，合於常
      情，不能僅以被告在場等情，即推斷或擬制被告主觀上有
      不法意圖或有施用詐術之犯意，或與另案被告丁○○已有
      犯意聯絡。至公訴人另請求向辦理美國國家移民機關函查
      被告或喬頓克特公司是否辦理顏純仁之移民手續等情，因
      被告僅為該公司業務人員，負責招攬業務，對於收款用途
      及後續辦理情形並不知情，已如前述，公訴人所請此部分
      函查事項，尚不能作為不利被告之認定，所以本院認此部
      分並無函查之必要，附此敘明。
  ２、公訴人又指被告係與另案被告丁○○，共同交付告訴人上
      開偽造之出生證明、社會安全卡，而認被告與另案被告丁○○有詐欺取財之犯意聯絡，並舉證人丙○○為證云云。
      訊據被告堅決否認曾見過上開出生證明、社會安全卡等語
      ，經查：告訴人所指交付上開社會安全卡、出生證明及書
      寫社會安全卡查詢電話等事項，均係該公司負責人丁○○
      所為，但證人丁○○否認曾交付上開出生證明，另否認直
      接交付上開社會安全卡，證稱上開社會安全卡影本是蔡先
      生提供的等語，均如前述，且告訴人戊○○是在上訴至本
      院以後，始提及上開出生證明、社會安全卡事宜，在原審
      審理以前，反而是說被告均未交付任何文件，此部分文件
      究竟是否被告所交付，已有可疑，另證人即告訴人之診所
      護士丙○○雖於本院結證稱：被告、丁○○二人有拿辦好
      的出生證明要給顏醫師，因為顏太太有拿顏如玉的出生證
      明給我看，我有看到那個證明等語，但經命當庭指出該出
      生證明記載「顏純仁」之處，所指之處卻是「ＳＨＵ  Ｆ
      ＥＮ  ＬＡＩ」，即該證明記載母親賴淑芬之處，顯然證
      人丙○○對於英文並不在行，而告訴人戊○○自己本身是
      醫生，對於英文應有相當認識，其所指被告交付上開出生
      證明之時，何以顏太太要將記載英文之顏如玉等出生證明
      交給丙○○比對？證人丙○○所述情節亦有可疑，均不能
      以此遽為不利被告之認定。
五、綜上所述，公訴人所指上開證據，均不足以證明被告上確有
    不法所有亦徒或客觀上有施用詐術之行為，告訴人戊○○與
    喬頓克特公司簽訂委任合約書委託被告乙○○及另案被告丁○○為其子顏純仁代為申請辦理美國之移民手續，嗣後顏純
    仁固然終究未能取得美國國籍，惟仍應屬債務不履行之民事
    糾葛，告訴人自得循民事訴訟程序尋求損害賠償以謀救濟，
    尚難以此認定被告以公司業務代表身分與告訴人訂立系爭委
    任契約時，即有意不給付，且以此詐騙告訴人交付申辦費用
    ，以獲取不法利益，而遽以詐欺罪責相繩。是本院綜合卷證
    資料，對於公訴意旨所指被告詐欺之犯行，客觀上既尚未達
    於通常一般人均不致有所懷疑，而得確信其犯罪事實之程度
    ，依「罪證有疑，利於被告」之法則，即應作有利於被告之
    認定。此外，復查無其他積極證據足證被告有何詐欺之犯行
    ，既不能證明被告犯罪，則揆諸首揭說明意旨，自應為無罪
    判決之諭知。原審經過詳查，以被告之犯罪不能證明，因而
    為無罪之諭知，經核並無違誤，檢察官上訴意旨，仍執前情
    指摘原判決不當，為無理由，應予駁回其上訴。
據上論結，應依刑事訴訟法第三百六十八條，判決如主文。
本案經檢察官甲○○到庭執行職務。
中    華    民    國    95    年    7     月    18    日
               刑事第九庭  審判長法  官  陳  筱  珮
                                 法  官  康  應  龍
                                 法  官  余  仕  明
上列正本證明與原本無異。
不得上訴。
                                 書記官  林  玉  惠
中    華    民    國    95    年    7     月    19    日
                                                      Ｆ


司法院資訊處製作；財團法人民間司法改革基金會備份。
